【裁判字號】    93,訴,4052
【裁判日期】    950119
【裁判案由】    新型專利申請
【裁判全文】
臺北高等行政法院判決
                                      93年度訴字第4052號
                              .
原      告  台達電子工業股份有限公司
代  表  人  甲○○
訴訟代理人  丁○○
            乙○○兼送達代收.
被      告  經濟部智慧財產局
代  表  人  蔡練生（局長）
訴訟代理人  戊○○兼送達代收.
            丙○○
上列當事人間因新型專利申請事件，原告不服經濟部中華民國93
年10月21日經訴字00000000000號訴願決定，提起行政訴訟，本
院判決如下：
    主   文
原告之訴駁回。
訴訟費用由原告負擔。
    事   實
一、事實概要：
    原告前於91年12月24日以「散熱裝置」（下稱系爭案）向被
    告申請新型專利，經被告編為第00000000號審查，不予專利
    。原告不服，申請再審查，案經被告以93年5月10日（93）
    智專三（二）04128字第09320418600號專利再審查核駁審定
    書為系爭案應不予專利之處分。原告不服，乃向經濟部提起
    訴願，經遭訴願決定駁回，遂向本院提起行政訴訟。
二、兩造聲明：
  (一)原告聲明求為判決：
   1.原處分及訴願決定均撤銷。
   2.被告應就系爭案為准予專利之處分。
   3.訴訟費用由被告負擔。
  (二)被告聲明求為判決：
   1.駁回原告之訴。
   2.訴訟費用由原告負擔。
三、兩造之爭點：系爭案是否有違核駁審定時專利法第98條第2
    項規定，而不符新型專利要件？
  (一)原告主張之理由：
   1.原處分明顯違反平等原則：
    (1)91年11月21日公告之第00000000號「改良的組合式散熱片
      」新型專利案（TW511886，下稱引證1）及91年11月11日
      公告之第00000000號「扣組式散熱片構造」新型專利案（
      TW510644，下稱引證2）皆揭露每一散熱鰭片於其上下兩
      側皆具有凹口及Y形楔片或設有一組以上之扣搭部，以使
      兩兩散熱鰭片相鄰併接。引證1和引證2之散熱鰭片的組合
      方式、結構以及熱傳導方式皆與系爭案不同，其組合式散
      熱片不僅所佔之空間體積大，且與熱源搭配使用時，由於
      散熱鰭片與熱源之間以及兩兩散熱鰭片之間的接觸面積小
      ，難以有效地將熱往水平方向傳導，其熱傳導效率及速度
      遠不如系爭案。再者，對目前講求高性能和高密度組裝之
      系統而言，此二設計方式會造成消耗較多主機板之固定資
      源和空間，阻礙其他主機板元件佔用微處理器的周圍空間
      ，故系爭案較引證1和引證2具有進步性。
    (2)至於2002年5月23日公開之世界智慧財產權組織專利第00-
      00000號專利案（WO02/41395，下稱引證3）所揭露的是將
      第一系列徑向延伸之散熱片250係以熱力方式被接合至該
      熱傳導中心210之上方外部表面區域230，而該徑向延伸之
      散熱片係由深淺交互之摺層所構成，其製作方式係先形成
      摺層狀散熱片，再形成第一傳導環，最後再接附於熱傳導
      中心。然而，此設計方式在製程上較為困難，其折曲部分
      的結構並沒有連接基座，因為沒有支撐，所以結構強度較
      弱。相較之下，系爭案之每一散熱鰭片的一端皆分別與該
      基座相耦接，而另一端藉由相互扣合方式而與另一散熱鰭
      片相耦接，其製程與引證3不同，其不僅可強化該散熱裝
      置之結構，而且組裝方式亦較為簡單、方便和快速，故系
      爭案相較於引證3具有進步性。又引證案雖有扣接，但並
      沒有說明與基座的扣接方式與結構。
    (3)判斷一項發明或創作進步性之比對客體，應係以申請專利
      範圍內之所有基本單元作逐一比對，並就其所包含之各元
      件及元件間的連結關係是否為熟習該項技藝者所能輕易完
      成，以及就系爭案整體所能展現的功效是否具有顯然的進
      步來判斷進步性。然而，被告未就申請專利範圍第1項內
      之所有基本單元作逐一比對、其所包含之各元件及元件間
      的連結關係是否為熟習該項技藝者所能輕易完成，以及就
      系爭案整體所能展現的功效是否具有顯然的進步來判斷進
      步性，完全只因引證案1至3揭露散熱片彼此相互扣合串接
      ，與系爭案之其中一部分構成元件相類似而完全忽略系爭
      案之所有技術特徵所能達成之顯著功效，並全然否定系爭
      案之進步性。若依此判斷標準，則舉凡前案具有扣合方式
      與相鄰之散熱片相互串接，後案具有部分類似此特徵但尚
      有其他特徵及顯著功效者即不應准予專利，則又為何引證
      1、2和3皆揭露散熱片與基座或相鄰散熱片扣接或作摺疊
      （為扣接的單純取代），皆能准予專利而卻不准予系爭案
      ，由此可證明被告之審查判斷標準係不一，明顯違反平等
      原則。
   2.被告為原處分係有判斷逾越及判斷濫用之情事：
    (1)法規規定之特定構成要件事實存在，但行政機關有權選擇
      作為或不作為，或選擇作成不同法律效果之行政處分，此
      固為其裁量權，又將不確定概念適用於具體之事實關係時
      ，行政機關亦有其自由判斷之判斷餘地，此亦為學界與司
      法院釋字第319號所通認。而前揭專利法第98條第2項規定
      之「為熟習該項技術者所能輕易完成且未能增進功效時」
      即為不確定概念，析言之，要達何種程度才是「輕易完成
      」或有無增進功效之判斷皆為不確定概念。被告遽認系爭
      案將習用之扣合方式單純取代引證3之摺疊方式，係完全
      忽略系爭案相較於引證3具有可強化該散熱裝置之結構且
      組裝方式亦較為簡單、方便和快速之增進功效，亦完全忽
      略系爭案相較於引證案1和2之散熱鰭片結構具有可縮小其
      所佔體積並提供其他主機板元件佔用微處理器的更多周圍
      空間和提供更有效的熱傳導速率之顯著功效。因此，被告
      在進步性之研判時，不僅只以引證案之單純「散熱片相互
      扣合串接」之局部構件而全然否定系爭案所能達成之顯著
      進步性，而且係在審查中瞭解系爭案之技術內容後，對系
      爭案之進步性作成偏低之評斷，顯為後見之明之情形。是
      以，被告對於不確定概念之進步性判斷係恣意、便宜行事
      ，顯有行政作為上之判斷逾越及判斷濫用之情事。
    (2)再者，依被告於89年10月出版之「專利審查基準」（下稱
      被告審查基準）第2-2-19頁，申請專利之新型，其物品之
      形狀構造或裝置之改良，在效果上克服先前技術中存在的
      問題點，具備好用或實用之條件者，則視為具有增進某種
      功效，尤其，在技術發展空間有限之領域中（in the
      field of the crowded art），如在技術上有微小的改進
      ，產生好用或實用的效果，得視為「有增進某種功效」。
      而在風扇散熱系統相關產業中，由於高度競爭結果，各家
      廠商爭相研發，相關且類似專利自然很多。因此，在這種
      「擁擠技藝」中，只要其確實具有新穎性與進步性，對業
      界也確實有所裨益者，即應准予專利，否則門檻過高，將
      影響產業之發展。
    3.此外，按被告審查基準表第1-2-20及1-2-27頁，載明「判
      斷進步性之基本原則」，包括「申請專利範圍之請求項有
      二項以上時，應就每一請求項各別判斷其進步性」，並提
      示「審查上應注意事項」，包括「判定發明不具進步性時
      ，原則上審查委員應引證具體的既有之技術、知識資料」
      ，如「該既有之技術、知識為習知或慣用（如教科書、標
      準、辭典等有記載）者」，雖「不在此限」，惟審定書內
      仍需充分說明。系爭案之申請專利範圍共有11項，而被告
      於審查時未就系爭案之所有請求項各別判斷其進步性，顯
      然違背上開審查基準，有理由不備之瑕疵，依行政程序法
      第114條第1項第2款，固得於事後記明理由而補正之，但
      依同法條第2項規定，此補正僅得於訴願程序終結前為之
      。是以，被告之行政處分有理由不備之瑕疵。此外，參酌
      本院92年度訴字第1761號的判決意旨，原處分有瑕疵，應
      予撤銷。
    4.又訴願法第65條立法理由為：「本條由現行條文第19條後
      段規定修正移列。現行法為簡易迅速處理訴願案件而採書
      面審理原則，但書面審理經常不易發現真實，且有關訴願
      爭點不易理清，故為保障當事人權益，並促進發現真實，
      爰仿效日本行政不服審查法第25條規定，修正規定在訴願
      人、參加人有請求言詞辯論的情形，應予言詞辯論之機會
      。」然而，訴願決定機關對於系爭案發明的技術內容顯然
      亦不瞭解，以致於未針對原告之訴願理由提出任何之反駁
      意見，而只是照單接受被告之錯誤答辯。
  (二)被告主張之理由：
   1.系爭案散熱片另一端，藉由扣合方式與相鄰之散熱片相互
     串接，在組合方式、結構及散熱傳導方式，皆與該引證1、
     引證2之上或下側之扣合方式相同；至於系爭案另將複數個
     散熱片環設於基座之周圍，且每一散熱片之另一端分別與
     該基座相耦接，亦完全揭露於該引證3。故原處分已將系爭
     案案申請專利範圍第1項內之所有基本單元作逐一比對，系
     爭案確為該引證1、引證2與引證3，依習知散熱片結合方式
     或構造之單純組合運用，亦未增進功效，原審定並未違反
     平等原則。
   2.系爭案將引證1、引證2之扣合方式取代引證3之摺疊方式，
     並不能強化結構，且組裝簡單、方便和快速乃該扣合方式
     原有功效，而縮小體積或有效的熱傳導等，則為系爭案引
     用該引證3環設散熱片之原有功效，系爭案並無任何功效之
     增進或「技術上微小的改進」。
   3.系爭案申請專利範圍第2至11項皆為附屬項，僅為系爭案在
     詳細說明中附帶提及之散熱片或基座之一般已知形狀、材
     料及耦接或連結方式，皆無實質之創新。此外，原告於申
     請再審查、申復或訴願時，亦皆未對該第2至11項之不具進
     步性提出質疑，並無理由再於行政訴訟階段提出。
   4.被告就系爭案申請專利範圍都有逐項審查，只是按照舊制
     作業方式沒有逐項予以記載而已。系爭案申請專利範圍第2
     項僅為一般習知散熱片形狀上之籠統描述，並無實質創新
     。第10項基座之形狀及第3項、第11項散熱片與基座之材質
     等，皆已揭示於引證3請求項第6、8項中。系爭案第4項散
     熱片藉焊接方式與基座相耦接，與引證3第1項以熱力方式
     之接合實質相同，而所述及之黏合、鉚接或扣合方式，並
     無任何實施例，亦難稱為創新。系爭案第5、6項之凸緣或
     其扣合構造，已揭示於引證1、2。系爭案第7、8項之連接
     部或其為一體成型，與引證案3第9項之摺疊散熱片實質相
     同。系爭案第9項之環部與引證案3中第一傳導環220之外緣
     環部相同。綜上所述，系爭案之附屬項第2至11項亦不具進
     步性。
    理  由
一、按專利法於92年1月3日修正施行前，尚未審定之專利申請案
    ，適用修正施行後之規定，專利法第135條定有明文。因此
    ，專利法修正施行前已審定者，適用修正施行前之規定，亦
    有專利法第135條修正說明可資參佐。本件係於92年1月3日
    修正施行前（即93年7月1日），業已審定之案件，自應適用
    修正施行前之專利法。次按新型係運用申請前既有之技術或
    知識，而為熟習該項技術者所能輕易完成且未能增進功效，
    不得依專利法申請取得新型專利，為系爭案審定時專利法第
    98條第2項所明定。系爭案於93年3月5日修正其申請專利範
    圍，因未變更實質，經被告准依該修正本審查，依其修正後
    專利說明書之記載，其申請專利範圍為：
  1.一種散熱裝置，其包括：一基座；以及複數個散熱片，環設
    於該基座之周圍，且每一散熱片之一端分別與該基座相耦接
    ，其另一端藉由扣合方式而與相鄰之散熱片相互串接，以強
    化該散熱裝置之結構。
  2.如申請專利範圍第1項所述之散熱裝置，其中該複數個散熱
    片分別為一矩形、三角形、梯形或多邊形之散熱鰭片。
  3.如申請專利範圍第1項所述之散熱裝置，其中該複數個散熱
    片係由鋁、銅、鎂、鋁合金、銅合金或其混合物或是其他具
    高導熱係數之熱傳物質所製成。
  4.如申請專利範圍第1項所述之散熱裝置，其中該複數個散熱
    片係藉由焊接、黏合、鉚接或扣合方式而與該基座相耦接。
  5.如申請專利範圍第1項所述之散熱裝置，其中該複數個散熱
    片中每個散熱片之另一端具有一凸緣，於該凸緣上形成有至
    少一卡孔和至少一卡鉤，可分別與另一散熱片之凸緣上之卡
    鉤和卡孔相互扣合。
  6.如申請專利範圍第1項所述之散熱裝置，其中該複數個散熱
    片中每個散熱片的另一端具有至少一卡孔和至少一卡鉤，可
    分別與另一散熱片之卡鉤和卡孔相互扣合。
  7.如申請專利範圍第1項所述之散熱裝置，其更包括複個個連
    接部，分別連接於兩散熱片之相同對應端之間。
  8.如申請專利範圍第7項所述之散熱裝置，其中該複數個連接
    部與該複數個散熱片為一體成型。
  9.如申請專利範圍第1項所述之散熱裝置，其更包括至少一環
    部，環設於該複數個散熱片之每個散熱片另一端的外緣，以
    強化該散熱裝置之結構。
  10.如申請專利範圍第1項所述之散熱裝置，其中該基座可為一
     圓形、矩形、三角形、梯形、多邊形、圓錐狀或不規則之
     柱狀基座。
  11.如申請專利範圍第1項所述之散熱裝置，其中該基座係由鋁
     、銅、鎂、鋁合金、銅合金或其混合物或是其他具高導熱
     係數之熱傳物質所製成。
二、系爭案係由複數個散熱片環設於一基座所構成，且每一散熱
    片之一端分別與該基座相耦接，其另一端藉由扣合方式而與
    相鄰之散熱片相互串接，以將電子元件所產生之熱散逸至外
    界。引證1係91年11月21日公告之第00000000號「改良的組
    合式散熱片」新型專利案，其已揭示組合式散熱片係由多數
    呈ㄈ型截面的散熱鰭片相鄰連結而成，各散熱鰭片上下端分
    別形成有至少一凹口，各凹口內分別形成有一Y形楔片，當
    各散熱鰭片相鄰併接時，其上之Y形楔片係依序交疊之技術
    內容。引證2係91年11月11日公告之第00000000號「扣組式
    散熱片構造」新型專利案亦揭露散熱片於其上下兩橫向端處
    分別設有一組以上之扣搭部，且單片狀散熱片1上端之凸鉤
    112可對應扣掣入另一組單片狀散熱片1上端之框槽111中。
    上述引證1、引證2均揭露藉由扣合方式與相鄰之散熱片相互
    串接之技術內容。另引證3即2002年5月23日公開之世界智慧
    財產權組織專利第00-00000號專利案（WO02/41395）亦揭露
    將一系列徑向延伸之散熱片250被接合至該熱傳導中心210
    之上方外部表面區域230。因此，系爭案散熱片環設於一基
    座，且每一散熱片之一端分別與該基座相耦接，其另一端藉
    由扣合方式而與相鄰之散熱片相互串接之主要技術內容，已
    分別為引證1、2、3所揭露。
三、原告雖主張引證1和引證2之散熱鰭片的組合方式、結構以及
    熱傳導方式皆與系爭案不同，其組合式散熱片不僅所佔之空
    間體積大，且與熱源搭配使用時，由於散熱鰭片與熱源之間
    以及兩兩散熱鰭片之間的接觸面積小，難以有效地將熱往水
    平方向傳導，其熱傳導效率及速度遠不如系爭案等等。但查
    ，系爭案於申請專利範圍第1項僅界定每一散熱片之一端分
    別與該基座相耦接，其另一端藉由扣合方式而與相鄰之散熱
    片相互串接，至於散熱片如何串接僅在附屬項予以細部描述
    。因此，系爭案散熱片以串接方式扣合者均在其第1項獨立
    項主張之權利範圍，自包括引證1、引證2之前揭串接方式。
    從而自不能謂系爭案獨立項之串接技術內容未為引證1、引
    證2所揭露。原告以系爭案附屬項之串接方式與引證1、引證
    2不同，作為系爭案串接方式未為引證1、引證2所揭露部分
    ，並非可採。另原告雖又主張引證3該徑向延伸之散熱片係
    由深淺交互之摺層所構成，其製作方式係先形成摺層狀散熱
    片，再形成第一傳導環，最後再接附於熱傳導中心。此設計
    方式在製程上較為困難，其折曲部分的結構並沒有連接基座
    ，因為沒有支撐，所以結構強度較弱等等。但查，引證3之
    之散熱片係雖由深淺交互之摺層所構成，但被告係援引引證
    3作為複數個散熱片環設於基座之周圍，且每一散熱片之一
    端分別與該座相耦接之技術內容已被揭露之依據。至於散熱
    散熱片是否深淺交互之摺層所構成，該具摺層之散熱片是否
    較系爭案具功效增進，並非原處分論究重點。又依引證3之
    圖式顯示，其散熱片確係環設於基座之周圍，且每一散熱片
    之一端分別與該座相耦接。因此，亦不能以系爭案之散熱片
    係呈摺層狀與引證案不同，而認系爭案散熱片環設於基座之
    周圍，且每一散熱片之一端分別與該座相耦接之技術未為引
    證3所揭露。原告主張被告對系爭案之進步性作成偏低之評
    斷，顯為後見之明之情形，對於不確定概念之進步性判斷係
    恣意、便宜行事，顯有行政作為上之判斷逾越及判斷濫用之
    情事部分，非屬可採。
四、依上所述，系爭案將複數個散熱片環設於一基座，且每一散
    熱片之一端分別與該基座相耦接，其另一端藉由扣合方式而
    與相鄰之散熱片相互串接為其主要技術內容。系爭案將引證
    1、2之扣合方式取代引證3之摺疊方式，而應用於引證3之散
    熱片環設於一基座之構造，屬熟悉該項技術領域之人應用習
    知技術之簡易變換，或可得預期之功效，並不具有突出之技
    術特徵或顯著之功效增進。另就系爭案第2項附屬項有關散
    熱片分別為一矩形、三角形、梯形或多邊形之形狀；第3項
    有關散熱片係由各種具高導熱係數之熱傳物質所製成；第4
    項有關散熱片之耦接方式；第5、6項有關散熱片間相互扣合
    方式；第7、8項有關連接部、環部之界定；第10項有關基座
    形狀；第11項有關基座之製成物質，均係就第1項獨立項構
    件或組態再加以細部描述，仍未脫離獨立項之技術範圍，該
    等附屬特徵亦屬習知技術之簡易變換或具體說明，並不具突
    出之技術特徵或具有顯然功效增進。被告就系爭案附屬項附
    屬特徵是否不具進步性未予論列，雖有疏略，但該附屬項之
    附屬特徵，並不具進步性，已如前述，本院經審酌上述附屬
    特徵及原告前揭就附屬項不具進步性補充答辯，認該附屬項
    不具進步性之事證已臻明確。因此，原處分認系爭案應予專
    利之結論尚無不合，仍應予維持。
五、又本件原告於訴願階段，並未以書面審理不易發現真實，而
    請求言詞辯論，其嗣後再行主張訴願決定機關對於系爭案發
    明的技術內容不瞭解，以致於未針對原告之訴願理由提出任
    何之反駁意見，而只是照單接受被告之錯誤答辯一節，並非
    有據。從而被告以系爭案係運用申請前既有之技術，而為熟
    習該項技術者所能輕易完成且未能增進功效，不符新型專利
    要件而為應不予專利之處分，於法核無不合。訴願決定予以
    維持，亦屬妥適。原告主張前詞，請求撤銷訴願決定及原處
    分，並命被告對系爭案應為准予專利之審定，為無理由，應
    予駁回。
據上論結，本件原告之訴為無理由，爰依行政訴訟法第98條第3
項前段，判決如主文。
中    華    民    國    95    年     1    月   19     日
                          第三庭審判長法  官  姜素娥
                                      法  官  陳秀
                                      法  官  陳國成
上為正本係照原本作成。
如不服本判決，應於送達後20日內向本院提出上訴狀並表明上訴
理由，如於本判決宣示後送達前提起上訴者，應於判決送達後20
日內補提上訴理由書（須按他造人數附繕本）。
中    華    民    國    95    年     1    月   20     日
                                      書記官  王英傑


司法院資訊處製作；財團法人民間司法改革基金會備份。
